最高法院民事判決　　　　　　　九十四年度台上字第三五七號
　　上　訴　人　甲○○
　　訴訟代理人　林國漳律師
　　被 上訴 人　龍星昇第一資產管理股份有限公司
　　法定代理人　麥樂能
　　訴訟代理人　李秋銘律師
上列當事人間請求塗銷抵押權登記事件，上訴人對於中華民國九
十二年九月二十三日台灣高等法院第二審更審判決（九十二年度
上更(一)字第四號），提起上訴，本院判決如下：
    主  文
上訴駁回。
第三審訴訟費用由上訴人負擔。
    理  由
本件上訴人主張：伊於民國七十九年十二月間提供所有坐落宜蘭
縣羅東鎮○○段第一○六八號土地及其上門牌宜蘭縣羅東鎮○○
○路二十七號房屋（下稱系爭房地）為訴外人即伊子江文志向第
一商業銀行股份有限公司（下稱第一銀行，於原審此次更審中，
因將本件系爭抵押權及所擔保之債權讓與被上訴人，經兩造同意
由被上訴人承當訴訟）所屬羅東分行借款新台幣（下同）二百萬
元之擔保，設定本金最高限額二百四十萬元之抵押權，嗣經多次
換訂借貸契約，最後一次雙方於八十六年十二月三十一日重立借
據，約定借款金額二百萬元，期限自八十六年十二月三十一日起
至一○一年十二月三十一日止，江文志已陸續還款，迄八十九年
六月間，僅積欠本息八十六萬六千二百六十八元，經該分行行員
告知若將餘款付清，即可塗銷上開抵押權，詎伊與江文志於同年
六月七日上午繳清全部款項後，第一銀行竟以江文志尚有其他保
證債務為由，拒不辦理抵押權塗銷登記。系爭抵押權僅為「長期
擔保放款房屋裝修」二百萬元借款，江文志其餘債務均非該抵押
權擔保之範圍。又系爭最高限額抵押權契約存續期間雖尚未屆滿
，然其擔保之借款業因清償而消滅，且將來亦確定不再發生房屋
裝修借貸債務，依抵押權之從屬性，自應許抵押人請求塗銷抵押
權設定登記等情，求為命被上訴人塗銷就系爭房地所為權利存續
期間自七十九年十二月二十一日起至一○九年十二月二十日止本
金最高限額二百四十萬元之抵押權設定登記之判決。
被上訴人則以：系爭抵押權設定契約書已明文約定兩造所設定者
為「本金最高限額抵押權」，且江文志自七十九年起至八十五年
間，係以一年一貸之方式，向第一銀行借貸，八十六年間始改為
一貸十五年，足證系爭抵押權非為特定債權之存在而設定，自非
一般抵押權甚明。又系爭抵押權設定契約書關於其他約定事項既
載明抵押物擔保之範圍，包括江文志對第一銀行現在及將來所負
在抵押權設定契約書所定本金最高限額內之借款、票據、墊款、
保證、損害賠償等債務暨利息、遲延利息、違約金、實行抵押權
之費用與因債務不履行而發生損害之清償，且第一銀行之行員並
未同意上訴人於清償借款本息後塗銷系爭抵押權，系爭抵押權存
續期間既尚未屆滿，江文志仍有保證債務未清償，上訴人自無由
訴請塗銷系爭抵押權設定登記等語，資為抗辯。
原審審理結果以：上訴人於七十九年十二月二十二日提供系爭房
地為江文志向第一銀行羅東分行借款二百萬元之擔保，設定系爭
最高限額抵押權，江文志及上訴人於八十九年六月七日還清借款
本息，請求塗銷系爭抵押權，遭第一銀行以江文志尚有保證債務
未清償為由拒絕之事實，有土地及建物登記謄本、借據、律師函
二件為證，並為被上訴人所不爭，堪信為真實。系爭抵押權設定
契約書載明系爭房地擔保之權利總金額為「本金最高限額新台幣
二百四十萬元」、擔保之債權債務範圍為「債權全部」，其他約
定事項第一項並記載抵押物擔保之範圍，包括債務人對於第一銀
行現在及將來所負在本抵押權設定契約書所定債權本金最高限額
內之借款、票據、墊款、保證、損害賠償等債務暨利息、遲延利
息、違約金、實行抵押權之費用與因債務不履行而發生損害之清
償；足見兩造立約之契約文字明確表示系爭抵押權之性質為最高
限額抵押權，其擔保之權利範圍包括抵押權存續期間內債務人與
第一銀行間所生之上述債務，自無須別事探求。系爭抵押權設定
後，第一銀行始撥款與江文志，並約定借款期間為一年，其後每
年更換借款契約一次，八十六年十二月三十一日重立借據，金額
二百萬元，借款期間改為十五年，自八十六年十二月三十一日起
至一○一年十二月三十一日止，並按月攤還本息。觀諸此借貸過
程及契約內容，應認系爭抵押權之性質屬最高限額抵押權，其擔
保之範圍包括江文志對第一銀行所負之保證債務。按最高限額之
抵押契約，係指所有人提供抵押物，與債權人訂立在一定金額之
限度內，擔保現在已發生及將來可能發生之債權之抵押權設定契
約而言。此種抵押權所擔保之債權，除訂約時已發生之債權外，
即將來發生之債權，在約定限額之範圍內，亦為抵押權效力所及
，是最高限額抵押權本就與一般抵押權須先有確定之債務存在，
而後始得設立，無債即無抵押權不同，乃抵押權發生從屬性之例
外。又最高限額抵押權之抵押人於設定抵押權之前，既早已預料
其所欲負抵押擔保責任之最高限額，則抵押物可能遭受最高限額
額度之抵押權實行危險，亦早為抵押人所預知，故對抵押人並無
不測之損害可言。再最高限額抵押物之後順序抵押權人，於設定
該後順序抵押權時，必先依原定限額計算擔保物之價值，已足以
確保其權利，亦無不測之損害。上訴人主張系爭抵押權應屬無效
云云，並不可採。又系爭抵押權設定契約書其他約定事項第一項
並無閱讀及理解上之困難，自不發生第一銀行挾經濟上之優勢，
迫使上訴人及江文志接受非平等互惠約款之問題。且如前所述，
兩造於簽訂本件抵押權契約時，既非約定抵押權擔保之範圍僅限
於長期擔保放款房屋裝修之二百萬元借款，故亦不生任意擴大上
訴人之責任，並就上訴人對債務之清償有重大不利益且依其情形
顯失公平等情事。上訴人主張系爭抵押權之概括性約款，依民法
第二百四十七條之一規定，應屬無效云云，並不可採。再按最高
限額抵押權所約定之存續期間，於訂立契約時之目的，即在擔保
存續期間內所發生之債權，凡在存續期間所發生之債權，皆為抵
押權效力所及，於存續期間屆滿前所發生之債權，債權人在約定
限額範圍內，對於抵押物均享有抵押權，除債權人拋棄為其擔保
之權利外，自無許抵押人於抵押權存續期間屆滿前，任意終止此
種契約或請求塗銷。縱令嗣後所擔保之債權並未發生，僅債權人
不得就未發生之債權實行抵押權而已，非謂抵押人得於存續期間
屆滿前終止契約而享有請求塗銷抵押權設定登記之權利。況訴外
人聯眾汽車股份有限公司向第一銀行借款六千九百九十萬六千六
百元本息未還，江文志為該借款之連帶保證人，除有台灣宜蘭地
方法院八十八年度羅促字第四六九四號支付命令及確定證明書、
保證書可稽外，並為上訴人所不爭，此項保證債權，既屬系爭抵
押權擔保之範圍，上訴人自無權請求塗銷抵押權設定登記。上訴
人雖主張：江文志對第一銀行之借款債務已陸續清償，八十九年
六月間僅積欠本息八十六萬六千二百六十八元，第一銀行羅東分
行行員告以若將餘款付清，即可塗銷系爭抵押權設定登記，伊與
江文志遂於同年六月七日上午繳清全部款項，且確定將來不再發
生房屋裝修借貸債務，伊得訴請塗銷系爭抵押權登記云云。然此
為第一銀行及被上訴人所否認，且第一銀行羅東分行行員張素惠
證稱：伊沒有於八十九年六月七日告知上訴人或江文志繳清全部
貸款金額後，可取得清償證明及辦理抵押權塗銷登記事宜；上訴
人拿現金來還款，伊用電腦查詢貸款餘額並告知應清償金額，至
於能不能塗銷抵押權不是伊權責；江文志來詢問應清償的金額，
並拿現金來清償，伊除告訴他應清償金額外，未告知或同意任何
事情等語。至於江文志雖證稱：伊先用電話詢問銀行人員應清償
金額，因承辦人員告知伊清償貸款餘額後，可塗銷系爭抵押權登
記，所以就帶現金去還款，當時有二個承辦員，有一個就是證人
張素惠，伊問承辦人員清償貸款後可否塗銷抵押權，承辦人員告
訴伊可以，但清償證明下午才可以拿到等語。但承辦人員張素惠
否認曾告知江文志還錢即可塗銷系爭抵押權，上訴人復未能舉出
另一承辦人員以為其有利之證明，亦未能提出其他證據證明江文
志所稱承辦人員告訴伊清償貸款後即可塗銷抵押權之事實為實在
，自無從僅以江文志之證言為上訴人有利之裁判。上訴人就兩造
間「清償借款即塗銷抵押權登記」一節，已達成合意之事實，無
法舉證以實其說，其此項主張，並非可採。綜上所述，被上訴人
對上訴人尚有保證債權存在，並在系爭抵押權擔保範圍內，系爭
抵押權之存續期間又未屆滿，上訴人訴請塗銷系爭抵押權，於法
無據等詞，並敘明本件事實已明確，兩造其餘攻擊防禦方法及證
據經予審酌，與判決結果不生影響，不再逐一論述，爰將第一審
所為上訴人勝訴之判決廢棄，改判駁回其在第一審之訴，經核於
法並無不合。查上訴人於八十九年六月十三日委請林國漳律師發
與第一銀行羅東分行之函之內容，與江文志在原審所為證言內容
，尚無不同，江文志之證言既不足以據為有利上訴人之認定，該
律師函自亦不足以資為有利上訴人之認定。其他上訴論旨，就原
審取捨證據及認定事實之職權行使，指摘原判決不當，聲明廢棄
，仍非有理由。至於上訴人於上訴第三審後始主張：第一銀行行
員既已同意上訴人還清借款即塗銷系爭抵押權，嗣後竟又反悔，
違反民法第一百四十八條第二項所規定之誠信原則，原審未援引
該條規定，有判決不適用法規之違法云云，核係新主張，依民事
訴訟法第四百七十六條第一項規定之反面意旨，非本院所得審酌
，併予敘明。
據上論結，本件上訴為無理由。依民事訴訟法第四百八十一條、
第四百四十九條第一項、第七十八條，判決如主文。
中　　華　　民　　國　九十四　年　　二　　月　二十五　日
                      最高法院民事第四庭
                          審判長法官  吳　正　一
                                法官  劉　福　聲
                                法官  黃　義　豐
                                法官  簡　清　忠
                                法官  朱　建　男
      本件正本證明與原本無異
                                      書  記  官
中　　華　　民　　國　九十四　年　　三　　月　 十一　 日
                                                      Ｑ
